臺灣高等法院刑事判決　　　　　　　　96年度上訴字第696 號
上　訴　人　臺灣臺北地方法院檢察署檢察官
被　　　告　林威傑　（原名甲○○）
指定辯護人　本院公設辯護人　王永炫
上列上訴人因被告偽造貨幣案件，不服臺灣臺北地方法院95年度
交訴字第103 號，中華民國95年12月27日第一審判決（起訴案號
：臺灣臺北地方法院檢察署94年度偵字第21946 號）提起上訴，
本院判決如下：
    主  文
上訴駁回。
    理  由
一、公訴意旨略以：被告林威傑（原名甲○○，以下均以林威傑
    稱之）意圖供行使之用，於民國94年8月2日前某日時，在不
    詳地點，明知不詳人士所交付之新臺幣（下同）仟元鈔29張
    （號碼：BK130553XG 2張、BK130555XG 3張、RJ921642VB 2
    張、EM222698ES 1張、JE331761BE 1張、JE331763BE 1張、
    JE331766BE 9張、JE331767BE 7張、BK130511XG 3張），係
    屬偽造，竟仍收集之，並將前揭偽造紙幣置於其臺北縣新店
    市○○路94號5樓住處房間之書桌抽屜內，欲伺機使用，嗣
    於94年8月2日凌晨0時20分許，因服用毒品駕駛車號5506-KL
    號自用小客車行經臺北市○○區○○路93巷巷口擦撞中央分
    隔島，經被告林威傑同意警方至其前揭住處搜索而查獲，並
    扣得偽造之通用紙幣29張。因認被告所為，涉犯刑法第196
    條第1項之意圖供行使之用而收集偽造之通用紙幣罪嫌。
二、按犯罪事實應依證據認定之，無證據不得認定犯罪事實，又
    不能證明被告犯罪者，應諭知無罪之判決，刑事訴訟法第15
    4條第2項、第301條第1項定有明文。次按認定犯罪事實所憑
    之證據，雖不以直接證據為限，間接證據亦包括在內；然無
    論直接或間接證據，其為訴訟上之證明，須於通常一般之人
    均不致於有所懷疑，而得確信其為真實之程度者，始得據為
    有罪之認定，倘其證明尚未達到此一程度，而有合理性懷疑
    之存在，無從為有罪之確信時，自應為被告無罪之判決，況
    刑事訴訟法第161條第1項規定檢察官就被告犯罪事實，應負
    舉證責任，並指出證明之方法，因此，檢察官對於起訴之犯
    罪事實，應負提出證據及說服之實質舉證責任，倘其所提出
    之證據，不足為被告有罪之積極證明，或其指出證明之方法
    ，無從說服法院以形成被告有罪之心證，基於無罪推定之原
    則，自亦應為被告無罪之諭知，最高法院76年度臺上字第49
    86號、92年度臺上字第128號判例意旨亦可參照。又按刑法
    第196條第1項意圖供行使之用而收集偽造之通用紙幣罪，需
    以行為人於取得偽造之通用紙幣時即明知所取得者為偽造之
    通用紙幣，基於供行使之用之意圖，仍反覆收集取得為其構
    成要件（最高法院29年上字第2155號判例、70年度台上字第
    792號判決意旨參照），倘行為人於取得偽造之通用紙幣時
    並不知為偽造，自不能論以刑法第196條第1項之罪，且縱令
    於取得偽造之通用紙幣後始查知為偽造之通用紙幣，倘嗣後
    更無行使之行為，亦不能論以刑法第196條第2項之罪。
三、訊據被告堅詞否認有何意圖供行使之用而收集偽造之通用紙
    幣之行為，辯稱：扣案之面額1000元偽造通用紙幣29張係伊
    於94年2月份某日凌晨零時許在桃園縣桃園市「獅子王舞廳
    」消費時在舞池的地上撿拾而得，當時偽造紙鈔係用紅包袋
    裝著，伊撿到時只知是鈔票，就很高興地收起來，回家後詳
    細檢查始知是偽鈔，就將之收存於抽屜內，未曾想過要將之
    報繳，亦從未對外行使等語。
四、關於證據能力認定：
(一)　按「搜索，經受搜索人出於自願性同意者，得不使用搜索票
  　。但執行人員應出示證件，並將其同意之意旨記載於筆錄」
    、「可為證據或得沒收之物，得扣押之」，刑事訴訟法第13
    1 條之1及第133條第1項分別定有明文。查本件扣案之千元
    偽鈔29張，係臺北市政府警察局中山分局長春路派出所員警
    於94 年8月2日0時20分許，在被告林威傑（原名甲○○，以
    下均以林威傑稱之）臺北縣新店市○○路94號5樓住處，經
    被告同意搜索後，員警自被告房間書桌抽屜內搜索扣押取得
    ，此有被告之自願搜索同意書及搜索扣押筆錄附卷（偵字第
    21946號卷第37、39至41頁）可稽，被告於原審及本院審理
    中對此亦無意見，是依刑事訴訟法第131條之1及第133條第1
    項規定，本案扣得之偽造通用紙幣29張，係依據法定程序取
    得之證據，自有證據能力。
(二)、又按「除前3條（即刑事訴訟法第159條之1至第159條之3）
    之情形外，下列文書亦得為證據：一除顯有不可信之情況外
    ，公務員職務上製作之紀錄文書、證明文書。二除顯有不可
    信之情況外，從事業務之人於業務上或通常業務過程所須製
    作之紀錄文書、證明文書。三除前2款之情形外，其他於可
    信之特別情況下所製作之文書」，刑事訴訟法第159條之4定
    有明文。查本案所涉審判外作成之文書證據，即中央印製廠
    94 年9月30日中印發字第0940003905號函、臺北市政府警察
    局中山分局94年8月2日搜索扣押筆錄、被告房間相關位置圖
    、臺灣銀行中山分行截留偽造變造仿造新臺幣券幣通報單等
    證據，固均係被告以外之人於審判外之書面陳述而屬傳聞證
    據，惟經審酌其等作成時之情況，均核與刑事訴訟法第159
    條之4第1款、第2款之規定相符，復查無違背法定程序取得
    之情形，因認宜例外賦予其證據適格之地位而得為本案之證
    據。
五、公訴意旨認被告有意圖供行使之用而收集偽造之通用紙幣之
    犯行，無非係以被告於警詢、檢察官偵訊時之供述、中央印
    製廠中印發字第0940003905號函及於被告位在臺北縣新店市
    ○○路94號5樓住處房間書桌之抽屜內扣得面額均為1000元
    之偽造通用紙幣共29張等為其論據。經查：
（一）臺北市政府警察局中山分局長春路派出所員警於徵得被告
      自願性同意後，前往被告位在臺北縣新店市○○路94號5
      樓住處進行搜索，於被告所居住房間之書桌抽屜內扣得面
      額均為1000元、疑似偽造之通用紙幣共29張（編號分別為
      ：JE331761BE 1張、JE331763BE 1張、JE331766BE 9張、
      JE331767BE 7張、BK130511XG 3張、BK130553XG 2張、BK
      130555XG 3張、RJ921642VB 2張、EM222698ES 1張），經
      送中央印製廠鑑定結果，均係以彩色噴墨方式仿印，無凹
      版印文凸起效果；以螢光墨仿紙張螢光纖維絲及鈔券號碼
      RJ921642VB及EM222698ES；紙張非鈔券紙；水印以灰色墨
      在紙張背面仿製；安全線以黏貼箔膜（號碼RJ921642VB及
      EM222698ES以燙印箔膜方式，均含面額數字）仿鈔券正面
      五段裸露部分；左下角面額數字以燙印箔膜仿折光變色油
      墨，均係偽造之通用紙幣等情，有自願搜索同意書（偵字
      第21946號卷第37頁）、扣案通用紙幣29張、中央印製廠
      94年9月30日中印發字第0940003905號函（偵字第21946號
      卷第5頁）、截留偽造變造仿造新臺幣券幣通報單3紙（偵
      字第21946號卷第47頁）可稽，此部分事實固堪認定。
（二）觀諸偵字第21946號卷第79頁之檢察事務官詢問筆錄記載
      ，被告係供稱：「（何時知道29張鈔票係偽鈔？為何不交
      給警方？）當天就知道了，因為一摸就知道了，因為我回
      家看一看就把他丟在抽屜裡面，我一張都沒有用過」等語
      ，然經原審依職權勘驗偵訊錄音帶後，被告於接受檢察事
      務官詢問時實係供稱：「（你什麼時候知道那29000元是
      偽鈔？）回家當時。（回到家裡，你怎麼發現的？）天亮
      啊！那一摸就知道了」等語，有原審95年11月10日勘驗筆
      錄（原審卷第26、27頁）在卷可稽，是被告實未曾坦承於
      取得偽造之通用紙幣時即明知所取得者為偽造之通用紙幣
      ；且經原審勘驗扣案偽造通用紙幣29張，該偽造通用紙幣
      均以黏貼刻印與印刷有1000字樣之紅色間隔細條方式偽造
      折光變色窗安全線，無法因角度變換而變色，且該細條突
      起於紙上，以手觸摸或仔細以肉眼觀察即可察覺，除上開
      折光變色窗安全線外，另以灰色墨在紙張背後仿製水印，
      此部分較不易判斷真偽，其餘防偽功能（如盲人點、凹版
      印紋、微小字、連續調隱藏字、隱性螢光纖維絲、變色油
      墨、上下左右銜接圖紋等）均為單純彩色複印而無任何突
      起、變色、隱藏之效果，若經仔細以肉眼辨識，亦可察覺
      為偽鈔，初步觀看，其印刷內容、配置、圖案與舊版真正
      1000元紙幣相同，且鈔券切割亦稱整齊，惟紙質較為光滑
      、印刷內容亦較為模糊，若經肉眼仔細辨識，應可察覺為
      偽鈔等情，有卷附原審95年11月2日勘驗筆錄（原審卷第
      32頁）可稽，依被告所辯，被告既係於「獅子王舞廳」內
      誤認為他人遺失物而撿拾取得上開偽造通用紙幣，因衡情
      舞廳內往往燈光昏暗、人聲鼎沸，且被告又係本於一時貪
      念而據為己有，實難期被告於取得上開偽造通用紙幣之時
      ，即能詳細以觸摸或肉眼詳細檢查辨識而發現為偽造通用
      紙幣，對此，公訴人未能舉證證明被告確於取得偽造之通
      用紙幣時，即明知所取得者為偽造之通用紙幣，亦未能舉
      證證明被告嗣後有何行使偽造通用紙幣之行為或有何行使
      之意圖，自不能僅以被告係在舞廳內取得該偽造通用貨幣
      ，嗣後又未將該偽造通用貨幣丟棄而仍置於家中書桌抽屜
      內，率爾推論被告即有意圖供行使之用而收集偽造通用紙
      幣之犯意。
（三）檢察官上訴意旨略以：本案扣案之偽造紙幣，其表面均係
      以彩色噴墨之方式仿印，並無任何印紋及凹版凸起等效果
      ，是以僅需一摸即知係偽造，復佐以被告自承「當天就知
      道了，因為一摸就知道了」，及被告自承當日係在舞廳上
      廁所時撿到的，而且還向其朋友表示撿到「紅包」等情，
      被告顯然於拾得當時即已檢視過拾得之物品內容而明知扣
      案之紙幣係偽造甚明。又自桃園返回被告位於臺北之住處
      ，一路上於夜間亦多有員警不定點之巡邏及臨檢點，衡情
      被告若非意欲留供己用，實無甘冒被查獲持有偽造紙幣之
      重大風險而將之帶回家中，益徵被告將之收集留用之目的
      ，確在行使甚明。況被告於拾得後，當有多次打開書桌抽
      屜之舉而有多次機會處理扣案之偽造紙幣，然其均置之不
      理，益徵其確有收集伺機使用之意云云。惟查，被告於檢
      察事務官詢問時，固有供稱：「當天就知道了，因為一摸
      就知道了」等語，惟其繼又稱：「因為我回家看一看就把
      它丟在抽屜裡面，我一張都沒有用過」（偵字第21946號
      卷第79頁），參以被告供稱其係於94年2月間某日凌晨零
      時許拾得裝有偽造紙幣之紅包袋，足徵被告所謂當天一摸
      即知，係指其於拾得上開紅包袋而於同日返家後，將袋內
      之鈔票拿出始察覺係偽鈔，並非指於拾得當時經觸摸即已
      有偽鈔之認識，此亦經原審調取該次詢問之錄音帶勘驗無
      訛，業如前述，是被告此部分供述，自不足為其於拾得初
      始即明知係屬偽造通用紙幣之認定。至被告所供拾得紅包
      袋之地點，雖於該次詢問時供稱是去廁所時撿到（原審卷
      第30頁），核與其於原審及本院審理中供稱係在舞池地上
      撿到不符，惟不論被告究係於舞廳何處撿到紅包袋，均難
      僅以拾得之地點即遽認被告於拾得當時確有偽鈔之認識，
      況被告係因檢察事務官詢以被告同行之友人「小偉」何以
      不知其撿到偽鈔時，始供稱其是去廁所時撿到，其未告知
      「小偉」撿到偽鈔，僅表示有撿到紅包等語，則被告此部
      分供述，是否得完全排除係出於迴護其友人免於被偵查、
      追訴所為之可能性，即值商榷，自難遽認被告此部分供述
      確與事實相符。又縱令被告自承當時曾向其友人表示撿到
      紅包，惟其既否認曾向友人表明紅包袋內之金額，亦不足
      以推認其當時已清點過袋內之鈔票而確切知悉袋內鈔票之
      數額。再者，被告於拾得當時既無法證實其已有偽鈔之認
      識，則其基於一時之貪念將之隨身攜帶，自無可能顧慮於
      警方臨檢時被查獲，檢察官以被告甘冒被查獲之風險而將
      偽鈔隨身攜帶，顯係意欲留供己用云云，尚嫌速斷。至被
      告察覺係偽鈔後，猶置於抽屜內未將之報繳，究係其未想
      到，或僅供收藏抑伺機留供己用，委難究明實情。是檢察
      官上開所稱，均不足使本院獲致被告於拾得當時確已有偽
      造通用紙幣認識之確信。
（四）又被告雖係以撿拾包裝於紅包袋內偽造通用紙幣之方式取
      得本件扣案之偽造通用紙幣29張，然並無積極證據足認上
      開偽造通用紙幣為遺失物或其他離本人所持有之物，不能
      排除此為他人有意拋棄所有權而成為無主物之可能，自亦
      不能論以刑法第337條之罪，末此敘明。
六、綜上所述，被告雖有取得本件扣案偽造通用紙幣29張之行為
    ，然並無積極證據足認被告於取得偽造之通用紙幣時即明知
    所取得者為偽造之通用紙幣，亦無積極證據足認被告有何行
    使上開偽造通用紙幣之行為或有何行使之意圖，依上開說明
    ，自難滿足刑法第196條第1項意圖供行使之用而收集偽造通
    用貨幣此一犯罪構成要件之要求，本院復查無其他積極證據
    足認被告確有公訴意旨所指犯行，自不能證明被告犯罪。原
    審基於以上之認定，以被告犯罪不能證明，而為被告無罪判
    決之諭知，洵屬正確。檢察官上訴意旨所稱，尚不足使本院
    獲致被告於拾得當時確已有偽造通用紙幣認識之確信，其上
    訴核無理由，應予駁回。
七、據上論斷，應依刑事訴訟法第368條，判決如主文。
本案經檢察官姜貴昌到庭執行職務。
中　　華　　民　　國　　96　　年　　4　　月　　24　　日
                  刑事第九庭審判長法  官　劉景星
                                  法  官　陳世宗
                                  法  官　周盈文
以上正本證明與原本無異。
檢察官如不服本判決，應於收受送達後十日內向本院提出上訴書
狀，其未敘述上訴之理由者並得於提起上訴後十日內向本院補提
理由書（均須按他造當事人之人數附繕本）。
被告不得上訴。
                                  書記官　余姿慧
中　　華　　民　　國　　96　　年　　4　　月　　24　　日
